【裁判字號】    90,重上更(三),166
【裁判日期】    901016
【裁判案由】    過失致死
【裁判全文】
臺灣高等法院刑事判決                          九十年度重上更(三)字第一六六號
    上  訴  人  臺灣臺北地方法院檢察署檢察官
    被      告  丙○○
    選任辯護人  曹肇揆
右上訴人因被告過失致死案件，不服台灣台北地方法院八十四年度易字第一０六三號
，中華民國八十四年六月八日第一審判決（起訴案號：台灣台北地方法院檢察署八十
三年度偵字第一九七九七號），提起上訴，經本院判決後，由最高法院第三次發回更
審，本院更為判決如左：
    主  文
原判決撤銷。
丙○○從事業務之人，因業務上之過失致人於死，處有期徒刑伍月，如易科罰金以參
佰元折算壹日。
    事  實
一、丙○○係台北縣坪林鄉漁光村鷺鷥岫「黑龍潭」邊，「黑龍潭野營休閒中心」負
    責人，提供其自己所有及族人共有之鄰接黑龍潭水域之土地，供遊客露營、烤肉
    ，並收取費用，係從事業務之人，其原應注意該休閒中心旁之北勢溪水域（又稱
    黑龍潭），溪水表面看似平靜，實則每逢大雨過後，溪底落差甚大，水流深處暗
藏漩渦，遊客如下水游泳、戲水，極易溺水發生危險，而應於該休閒中心內鄰接
    「黑龍潭」水域及該水域內明顯處設置鮮明之警告標示，提醒遊客該「黑龍潭」
    水域非屬休閒中心設施範圍，該潭水深危險，非向該中心租用或自備救生衣等救
    生設備，勿入潭水，以防止該中心之遊客進入該潭水域內嬉戲時，誤入深水處發
    生溺水之危險，依其情形非不能注意，竟疏未注意為上開警告提醒及防止措施，
    致八十三年六月十九日上午約十一時許（起訴書誤載為十八日），遊客林嘉慧夥
    同友人丁○○等人至溪邊戲水，林嘉慧、丁○○均不知該水域水深之處非常危險
    ，且水底落差甚大，因而均未穿救生衣或游泳衣，僅著一般休閒之短褲、短衫，
    林嘉慧因要教導丁○○等人游泳而相偕入水，但因伊與丁○○游入水深之處，因
    踩不到底而發生溺水，伊二人雙雙於水中載浮載沉，同伴蔡惠雯於附近見狀緊急
    呼請其他人入水救援，隨即救請丁○○，但林嘉慧已沉入水中，三、四十分鐘後
    ，方經於水面下被發現，但早已氣絕不幸死亡。
二、案經被害人林嘉慧之父甲○○、林嘉慧之姊乙○○提起告訴，並經台北縣警察局
    新店分局移送台灣台北地方法院檢察署檢察官偵查起訴。
    理  由
一、訊據被告丙○○坦承以自己所有及族人所共有之鄰接「黑龍潭」水域之土地，經
    營「黑龍潭野營休閒中心」，由其自己擔任負責人及負責現場管理，並向遊客收
    取費用，提供土地供遊客露營烤肉等情屬實，惟矢口否認對於被害人林嘉慧溺水
    死亡應負過失責任，並辯稱：「黑龍潭」水域為國有河川水域，並非其所有，其
    經營之「黑龍潭野營休閒中心」只提供遊客烤肉、露營，並未提供遊客游泳戲水
    項目，其收費之標準與提供游泳戲水之遊樂場所顯不相當，其於「黑龍潭」對岸
    之石頭上漆有「水深危險」字樣，但因事發前一天（即八十三年六月十八日）山
    洪爆發沖掉關係因而字跡不明顯，該休閒中心有一些克難方式之設施，如輪胎救
    生圈、用膠管做成之竹筏、十幾件的救生衣，救生衣要用租的，租一次新台幣五
    十元，未設救生人員，林嘉慧等一行人於事發前一晚即住進該休閒中心露營夜宿
    ，其對伊之溺水死亡並無何過失云云。
二、（一）經查，死者林嘉慧於八十三年六月十九日與同事支付費用，在被告所經營
    之休閒中心露營遊玩，林嘉慧、丁○○均未穿救生衣或游泳衣，亦未隨身攜帶其
    他救生設備，僅著一般休閒短褲、短衫即至「黑龍潭」水域內戲水，林嘉慧因而
    溺水死亡之事實，業經林女同事徐喜、蔡惠雯、丁○○分別於警訊及偵查中證述
    屬實，並經檢察官督同法醫相驗在案，制有勘驗筆錄、驗斷書、相驗屍體證明書
    可供參酌，並有被害人林嘉慧溺水氣絕後經人自水面下拉起後之照片可參（參見
    相驗卷第二十三頁）。（二）次查，依刑法第十五條規定：對於一定結果之發生
    ，法律上有防止之義務，能防止而不防止者，與因積極行為發生結果者同。因自
    己行為致有發生一定結果之危險者，負防止其發生之義務。此即為學理上所謂「
    不純正不作為犯」，此類型之犯罪構成要件有三，即「作為義務」、「作為可能
    性」，及「不防止」。該作為義務不以依法律規定為限，並及於依契約或法律規
    定之精神。又企業經營者對於其提供之商品或服務，應重視消費者之健康與安全
    ，及實施其他必要之消費者保護措施，此為消費者保護法第四條所明定。依卷內
    資料，本件被告所負責經營之「黑龍潭野營休閒中心」係以「黑龍潭」水域命名
    公開營業，有卷附「台灣新桃花源導遊」（偵查卷第四頁）可參，其顯有以「黑
    龍潭」地理水域之特點吸引遊客前往遊玩休閒之意。而被告雖在其私人土地上以
    人為方式隔離特定區域對外營業，惟其所經營之野營休閒中心鄰接「黑龍潭」水
    域，在地理上成緊密之接連關係，被告且未在土地上設置任何藩籬、界標以區隔
    水域，且另舖設一水泥階梯由休閒中心直抵溪邊，亦有現場照片在卷可憑（參見
    相驗卷第二十二頁反面）。被告雖一再辯稱所經營之「黑龍潭」野營休閒中心，
    該水域係屬國有，並非其私人所有，故其僅提供土地供「露營及烤肉」，並未有
    提供水上戲水或游泳之遊樂設施及活動（參見相驗卷附八十三年六月十九日警訊
    筆錄，第七頁；偵查卷附八十三年九月十三日訊問筆錄，第十三頁；原審卷附八
    十四年三月十五日審判筆錄，第十九頁反面；同卷附八十四年四月十二日審判筆
    錄，第三四頁反面；同卷附八十四年五月十七日審判筆錄，第八０頁；同卷附八
    十四年五月三十一日審判筆錄，第八七頁反面；本院審判筆錄）；而依上開休閒
    中心收費處之告示牌揭示之收費標準為大客車新台幣（下同）二百元、小客車一
    百元、機車四十元（以上為車費），人員二十元、場地費五十元（參見偵查卷第
    八頁）；伊復補稱此「人員二十元」，係指清潔費，因伊之土地鄰近北勢溪之「
    黑龍潭」為水源保護區，故收取該費用以備清理遊客所丟棄之垃圾及提供山泉水
    之用；所謂「場地費五十元」，係指露營之遊客紮營搭蓬之用地費，若無露營，
    則無收取該項費用，可見其所經營之上開休閒中心就其收費項目及標準以觀，與
    一般遊樂場提供游泳、戲水者顯不相侔云云（參見本院更二審卷附被告八十七年
    一月十九日陳報證據狀，第五五頁正、反面、本院卷附辯護意旨狀）。惟查，被
    告所經營之野營休閒中心，既鄰接「黑龍潭」，復刻意以該潭名稱命名，又設置
    水泥階梯便於遊客下達該潭，則被告於經營上以「黑龍潭」吸引遊客前往，且對
    前往之遊客會下至「黑龍潭」水域嬉戲，亦有明確之認知，要無疑義。果爾，雖
    被告僅提供烤肉、露營，而其收費之標準亦與提供游泳戲水之遊樂場所不相侔，
    但經營上既以有「黑龍潭」為特色，亦設置水泥階梯以利遊客至該潭水域，其亦
    明知該潭水深危險，則依上開消費者保護法規定之精神，自應審酌被告有無在其
    野營休閒中心內，鄰接「黑龍潭」水域及該水域內明顯處設立鮮明之警告標示，
    告知其野營休閒中心之遊客，該「黑龍潭」水域非屬休閒中心設施範圍，該潭水
    深危險，非向該中心租用或自備救生衣等救生設備，勿入潭水，以防止其遊客入
    該潭水域內嬉戲時，誤入深水處發生溺水之危險。然依相驗卷第十九頁至第二四
    頁之現場照片，並未見被告於岸邊設置任何警告標誌。證人即管區警員劉孔而雖
    於原審證稱：「我平常有去過現場，有看到（警告標誌）過：：，惟該證人又「
    稱：「：：溪邊對面石頭上有噴水深危險的字跡，已噴很久，有點模糊，：：字
    跡不是很明顯」（參見原審卷附八十四年四月十二日訊問筆錄，第三三頁反面、
    第三五頁），即被告亦稱，因溪水暴漲被沖掉一些云云，則縱上開證詞可採，但
    能否以有模糊不明顯之「水深危險」之字跡，即認被告已盡其警告遊客防止危險
    發生之義務，能否以其未提供遊客游泳戲水等項目，但已提供救生衣租用，即認
    其已對於防止義務已無懈怠，能否以一般遊客對戲水具有危險性亦有相當之理解
    ，即認係林嘉慧未穿救生衣入水教人游泳而溺斃，與被告之不作為無相當因果關
    係，尚非無疑。況被告自承林女溺斃前一日，山洪爆發，「黑龍潭」水域之水面
    看似平靜，實則暗流處處，非居當地且深識水性之人下水，極難脫困，下水游泳
    之外來遊客發生危險之可能性甚大，乃為久居該地且於該地經營休閒中心之被告
    所能預見，台北縣警察局新店分局八十三年七月五日店警三明刑字第０一一號函
    說明欄載稱：「林嘉慧於八十三年六月十九日在本轄「黑龍潭」旁溺斃，經派員
    測量該處水深約三點五至四公尺」等語，足見該水域水深危險，遊客若未備妥救
    生器材，不可擅入，否則將會遭致生命危險，被告竟未於鄰接「黑龍潭」水域及
    該水域內明顯處設立鮮明之警告標示（雖被告謂被水沖失，但被沖失後未再設置
    仍對外開放營業），亦未明確確實禁止未穿救生衣之遊客進入水域內嬉戲，終致
    林嘉慧未穿救生衣進入該水域內嬉戲而不幸溺斃，則被告對於防止付費進入該休
    閒中心遊玩嬉戲之遊客發生溺水危險之義務顯有懈怠，依照消費者保護法規規定
    之精神以觀，被告對林嘉慧之死亡即難諉為無過失。且林嘉慧因屬外來遊客，前
    去該地遊戲休閒，對於前揭「黑龍潭」水域之危險特質，自無從知悉並預防危險
    之發生，被告身為該休閒中心之負責人，又深刻瞭解上情，且自承該休閒中心有
    提供救生衣出租之營業，費用每次五十元等語（參本審審理筆錄），竟對於支付
    費用進入其管領之前揭休閒中心嬉戲之遊客林嘉慧等人，未善盡告知危險源及防
    止危險發生之義務，卻容任未穿救生衣或游泳衣，僅著一般休閒之短褲、短衫之
    林嘉慧下水嬉戲，而被告此一懈怠與林嘉慧未穿救生衣入水教人游泳而溺斃之不
    幸結果間，亦有因果關係存在。（三）綜上，被告上揭所辯無非畏罪卸責之詞，
    核不足採，其犯行應堪認定。（四）被告之選任辯護人雖陳稱：本件死者林嘉慧
    經法醫勘驗結果有「眼瞼點狀出血」情形，參酌證人蔡惠雯、丁○○等人之證詞
    ，得知當時林嘉慧正在教導丁○○游泳，丁○○可能因心裡害怕致嗆水並抱住林
    嘉慧不放，又因丁○○身高較高，以致將林嘉慧壓於水中或「只知亂揮」以手肘
    或頭部或膝蓋或足部等處擊中林嘉慧之眼睛部位引致暈眩而溺水，是以請求函詢
    台灣高等法院檢察署法醫中心（現今已改制升格為法務部法醫研究所）鑑明，林
    嘉慧「眼瞼點狀出血」情形，於法醫學上，此為溺水者所必有之現象？抑或係於
    水中遭受外力撞擊後之表徵？云云。然查，參諸證人蔡惠雯於偵查初訊時證稱：
    「：：林（指林嘉慧）就帶丁○○去教他游，我轉頭看到林某浮沉二次，已嗆到
    ，在揮手，因他比較高，後來我叫他人來救，救起丁○○，林嘉慧已經看不到，
    好幾個人下去找，約三、四十分左右，才救起林嘉慧，已經沒氣了」云云（相驗
    卷第十頁正面），證人丁○○於同日檢察官初訊時亦證稱：「當時我坐在岸邊，
    林說要教我游泳，他拉著我的手，他倒退走，走了好幾步，我踩不到底心裡害怕
    ，我說不要游了，太深，腳踩下去，只踢到砂，我一手拉著林嘉慧，一手揮，小
    謝（謝明勳）過來救，我就抱著小謝不放，已經看不到林嘉慧了」云云（參相驗
    倦第十頁反面），由此足證林嘉慧、丁○○二人因不知該水域水深危險，未著救
    生衣，即率而相偕進入潭內水域游泳嬉戲，當踏入水深之處，雙雙同時發生溺水
    事件，於水中呼救待援，其中丁○○幸運獲救，林嘉慧則不幸滅頂身亡，林嘉慧
    並非係遭丁○○撞擊方發生溺水情形進而陷入昏迷至為明顯。被告選任辯護人所
    稱：林嘉慧乃因丁○○身高較高，以致將林嘉慧壓於水中或「只知亂揮」以手肘
    或頭部或膝蓋或足部等處擊中林嘉慧之眼睛部位引致暈眩而溺水云云，顯屬無稽
    。因本件死者林嘉慧係與丁○○於「黑龍潭」水域內游泳嬉戲時，因被告未善盡
    告知及防止危險之義務，因而未能明瞭該地之水深危險，毫未攜帶任何救生裝備
    ，僅著一般休閒短褲及短衫即行下水，終致發生此一不幸溺水事件，其中丁○○
    幸運獲救，林嘉慧則香消玉殞與世長辭，林嘉慧溺水死亡顯肇因於被告應注意該
    休閒中心旁之「黑龍潭」水域，溪水表面看似平靜，實則每逢大雨過後，溪底落
    差甚大，水流深處暗藏漩渦，遊客如下水游泳、戲水，極易溺水發生危險，而應
    於該休閒中心內鄰接「黑龍潭」水域及該水域內明顯處設置鮮明之警告標示，提
    醒遊客該「黑龍潭」水域非屬休閒中心設施範圍，該潭水深危險，非向該中心租
    用或自備救生衣等救生設備，勿入潭水，以防止該中心之遊客進入該潭水域內嬉
    戲時，誤入深水處發生溺水之危險，終釀成此一不幸事件，被告自難辭其咎。查
    林嘉慧於溺水經自水底下撈起後，於相驗時雖經檢視發現有「眼瞼點狀出血」之
    情形，茲查該「眼瞼點狀出血」之現象，可能是林嘉慧於溺水沉入水中後碰撞水
    面下之暗礁或石頭所致，抑或可能於溺水時呼救掙扎過程中慌亂終不小心自行抓
    傷而來，甚至係與丁○○雙雙發生溺水現象時於水中慌忙求救時，彼此身體發生
    碰撞時所造成，姑不論何者原因造成林嘉慧有「眼瞼點狀出血」之現象，被告身
    為休閒中心企業經營者之角色，卻未依消費者保護法規定之精神，善盡保護遊客
    生命、身體安全之義務，為發生此一不幸事件之主因，被告自應承擔業務過失致
    死之罪責。即此，被告之選任辯護人請求本院函詢台灣高等法院檢察署法醫中心
    （現今已改制升格為法務部法醫研究所）鑑明，林嘉慧「眼瞼點狀出血」情形，
    於法醫學上，此為溺水者所必有之現象？抑或係於水中遭受外力撞擊後之表徵一
    節，洵無必要。
三、查刑法上所謂業務，係指以反覆同種類之行為為目的之社會活動而言，執行此項
    業務，縱令欠缺形式上之條件不免違法，但仍無礙於業務之性質，此有最高法院
    二十九年上字第三三六四號、四十三年台上字第八二六號判例可資參照。被告雖
    未經主管機關許可，在水源特定區內經營野營休閒中心，提供場地供遊客露營、
    烤肉，並收取停車費、清潔費、場地費等費用，惟揆諸前揭判例意旨，仍無礙於
    從事業務之認定。其對於林女之溺斃，既違反法律上之作為義務，林女之死亡與
    被告之不作為復有因果關係，已如前述，核其所為，係犯刑法第二百七十六條第
    二項之業務過失致人於死罪，公訴人認被告係犯同條第一項之過失致人於死罪，
    尚欠妥適，起訴之法條應予變更。原審綜合調查証據之結果，認無積極証據足以
    証明被告犯罪，而諭知無罪之判決，顯有未洽。公訴人循告訴人之聲請提起上訴
    ，執此指摘原判決不當，非無理由，原判決既有可議，自應由本院撤銷改判。爰
    審酌被告並無犯罪前科紀錄，為營業場所之負責人，卻未善盡保護前去消費遊客
    之安全，致年輕之生命化作波臣，犯罪後迄今多年仍拒不與告訴人和解，態度不
    佳，此亦據告訴人甲○○陳述在卷，復有告訴人乙○○之信函一件在卷足憑，及
    其過失程度等情及其他一切情狀，量處如主文第二項所示之刑，以資儆懲。茲按
    九十年一月四日修正，同年月十日經總統公布施行之刑法第四十一條第一項前段
    規定：「犯最重本刑為五年以下有期徒刑以下之刑之罪，而受六個月以下有期徒
    刑或拘役之宣告，因身體、教育、職業、家庭之關係或其他正當事由，執行顯有
    困難者，得以一元以上三元以下折算一日，易科罰金。」本件被告所犯之罪，雖
    於行為時，依法不得易科罰金，但於犯罪後，因刑法第四十一條易科罰金之規定
    要件有所放寬修正，合於前揭准予易科罰金之要件，本院爰依刑法第二條第一項
    前段之規定，諭知易科罰金之折算標準如主文所示。
四、據上論斷，應依刑事訴訟法第三百六十九條第一項前段、第三百六十四條、第二
    百九十九條第一項前段、第三百條，刑法第二百七十六條第二項、第二條第一項
    前段、修正後刑法第四十一條第一項前段，罰金罰鍰提高標準條例第一條前段、
    第二條，判決如主文。
本案經檢察官沈明倫到庭執行職務。
中    華    民    國       九十    年      十      月      十六        日
                                台灣高等法院刑事第九庭
                                    審判長法  官  李  文  成
                                          法  官  官  有  明
                                          法  官  周  盈  文
右正本證明與原本無異。
如不服本判決應於收受送達後十日內向本院提出上訴書狀，其未敘述上訴之理由者並
得於提起上訴後十日內向本院補提理由書（均須按他造當事人之人數附繕本）。
                                          書記官  余  姿  慧
中      華      民      國      九十    年       十    月    十六       日
附錄：本案論罪科刑法條全文
刑法第二百七十六條第二項：從事業務之人，因業務上之過失犯前項之罪者，處五年
以下有期徒刑或拘役，得併科三千元以下罰金。


司法院資訊處製作；財團法人民間司法改革基金會備份。
